ACORDAO-COMPLETO-2493375

ACÓRDÃO 10501/2021 ATA 29/2021 - SEGUNDA CÂMARA

VISTOS, relatados e discutidos estes autos de tomada de contas especial instaurada pelo Ministério da Agricultura, Pecuária e Abastecimento em razão da não comprovação da regular aplicação dos recursos repassados pela União por meio do Convênio 66631/2009 (Siconv 723414/2019) , firmado com o Instituto de Desenvolvimento Rural do Amapá (Rurap) ;
ACORDAM os Ministros do Tribunal de Contas da União, reunidos em sessão da Segunda Câmara, ante as razões expostas pelo Relator, em:
9.1. considerar Max Ataliba Ferreira Pires revel, para todos os efeitos, dando-se prosseguimento ao processo, nos termos do art. 12, § 3º, da Lei 8.443/1992;
9.2. com fundamento nos arts. 1º, inciso I, 16, inciso III, alíneas 'b' e 'c', e 19, da Lei 8.443/1992, julgar irregulares as contas de Max Ataliba Ferreira Pires, condenando-o ao pagamento do débito discriminado a seguir, atualizado monetariamente e acrescido dos juros de mora devidos, calculado desde a data de ocorrência indicada até sua efetiva quitação, na forma da legislação vigente, fixando o prazo de 15 (quinze) dias, a contar do recebimento da notificação, para que seja comprovado, perante este Tribunal, o recolhimento da quantia ao Tesouro Nacional, nos termos do art. 23, inciso III, alínea "a", da referida Lei, c/c o art. 214, inciso III, alínea "a", do Regimento Interno do TCU:
	Data de ocorrência
	Valor histórico (R$) 
	Tipo da parcela

	24/6/2010
	732.873,00
	Débito

	27/5/2013
	367.436,25
	Crédito

9.3. com fundamento no art. 57 da Lei 8.443/1992, aplicar a Max Ataliba Ferreira Pires multa no valor de R$ 100.000,00 (cem mil reais) , atualizado monetariamente desde a data do presente acórdão até a do efetivo recolhimento, se for pago após o vencimento, na forma da legislação vigente, fixando o prazo de 15 (quinze) dias, a contar do recebimento da notificação, para que seja comprovado, perante este Tribunal, o recolhimento da quantia ao Tesouro Nacional, nos termos do art. 23, inciso III, alínea "a", da referida Lei, c/c o art. 214, inciso III, alínea "a", do Regimento Interno do TCU;
9.4. com fundamento no art. 26 da Lei 8.443/1992, autorizar, se requerido, o pagamento da importância devida em até 36 (trinta e seis) parcelas mensais e consecutivas, fixando o prazo de 15 (quinze) dias, a contar do recebimento da notificação, para que seja comprovado, perante este Tribunal, o recolhimento da primeira parcela, e de 30 (trinta) dias, a contar da parcela anterior, para que seja comprovado o recolhimento das demais parcelas, devendo incidir sobre cada valor mensal os devidos acréscimos legais, na forma prevista na legislação vigente, além de alertar que a falta de comprovação do recolhimento de qualquer parcela importará no vencimento antecipado do saldo devedor, nos termos do art. 217 do Regimento Interno do TCU;
9.5. com fundamento no art. 28 da Lei 8.443/1992, autorizar, desde logo, a cobrança judicial das dívidas, caso não atendida a notificação;
9.6. com fundamento no art. 16, § 3º, da Lei 8.443/1992, c/c art. 209, § 7º, do Regimento Interno do TCU, remeter cópia deste acórdão à Procuradoria da República no Amapá, para adoção das medidas que entender cabíveis;
9.7. dar ciência deste acórdão ao Ministério da Agricultura, Pecuária e Abastecimento e ao responsável.

Tomada de contas especial instaurada pelo Ministério da Agricultura, Pecuária e Abastecimento em razão da não comprovação da regular aplicação dos recursos repassados pela União ao Instituto de Desenvolvimento Rural do Amapá (Rurap) por meio do Convênio 66631/2009 (Siafi 723414), que tinha como objeto apoiar ações de assistência técnica e extensão rural no Amapá.

Segunda Câmara

Ministério da Agricultura, Pecuária e Abastecimento.

3. Responsável: Max Ataliba Ferreira Pires (XXX.807.266-XX).

13.1. Ministros presentes: Augusto Nardes (na Presidência), Aroldo Cedraz, Raimundo Carreiro e Bruno Dantas (Relator).
13.2. Ministros-Substitutos presentes: Marcos Bemquerer Costa e André Luís de Carvalho.

MAX ATALIBA FERREIRA PIRES

BRUNO DANTAS

Por registrar as principais ocorrências no andamento dos autos até o momento, resumindo os fundamentos das peças acostadas, adoto como relatório, com os ajustes necessários, a instrução da secretaria responsável pela análise do processo (peça 55) , que contou com a anuência do corpo diretivo da unidade (peças 56 e 57) e do Ministério Público junto ao TCU (peça 88) :
"INTRODUÇÃO
1. Cuidam os autos de tomada de contas especial instaurada pelo Ministério da Agricultura, Pecuária e Abastecimento, em desfavor de Max Ataliba Ferreira Pires (XXX.807.266-XX) e do Instituto de Desenvolvimento Rural do Amapá - Rurap (34.926.188/0001-15) , em razão da não comprovação da regular aplicação dos recursos repassados pela União por meio do Convênio 66631/2009, registro Siconv 723414/2019 (peça 2) , firmado entre o então Ministério do Desenvolvimento Agrário e o Instituto de Desenvolvimento Rural do Amapá - Rurap, e que teve por objeto 'apoiar as ações de assistência técnica e extensão rural, nos Territórios da Cidadania do Estado do Amapá, com base nos princípios da política nacional de assistência técnica e extensão rural com ênfase na promoção do desenvolvimento sustentável local a fim de apoiar os agricultores que vivem e produzem em regime de economia familiar, mediante conjugação de esforços dos Partícipes, em regime de mútua colaboração'.
HISTÓRICO
2. Em 29/5/2019, com fundamento na IN/TCU 71/2012, alterada pela IN/TCU 76/2016 e DN/TCU 155/2016, o Diretor do Departamento de Administração da Secretaria Executiva do Ministério da Agricultura, Pecuária e Abastecimento autorizou a instauração da tomada de contas especial (peça 23) . O processo foi registrado no sistema e-TCE com o número 2146/2019.
3. O Convênio 66631/2009, registro Siafi 723414, foi firmado no valor de R$ 2.236.898,00, sendo R$ 2.012.898,00 à conta do concedente e R$ 224.000,00 referentes à contrapartida do convenente. Teve vigência de 31/12/2009 a 31/12/2012, com prazo para apresentação da prestação de contas em 18/10/2012. Os repasses efetivos da União totalizaram R$ 732.873,00 (peça 5) .
4. A prestação de contas e complementações enviadas foram analisadas por meio dos documentos constantes nas peças 16, 17 e 32.
5. O fundamento para a instauração da tomada de contas especial, conforme consignado na matriz de responsabilização elaborada pelo tomador de contas, foi a constatação da seguinte irregularidade:
6. Inexecução total do objeto do convênio descrito como 'Fortalecer e assegurar o acesso dos Agricultores Familiares, que se encontram nos Territórios da Cidadania do Estado do Amapá, às políticas públicas de desenvolvimento da agricultura familiar, crédito, seguros, Programas de Aquisição de Alimentos, biodiesel entre outras, através da ampliação da prestação de serviços de assistência técnica e extensão rural, beneficiando 10.200 Agricultores Familiares'.
7. Os responsáveis arrolados na fase interna foram devidamente comunicados (peças 18 a 21) e, diante da ausência de justificativas suficientes para elidir a irregularidade e da não devolução dos recursos, instaurou-se a tomada de contas especial.
8. No parecer de prestação de contas final elaborado pelo órgão instaurador, após análise dos documentos acostados aos autos, conclui-se que não houve atingimento do objeto do Convênio 723414/2009 (peça 32, p. 4) . Esse entendimento foi ratificado pelo Relatório Final do Tomador de Contas Especial, concluindo-se pela 'não comprovação da regular aplicação dos recursos repassados pela União, caracterizando prejuízo ao erário' (peça 36, p. 7) .
9. No Relatório Final do Tomador de Contas Especial (peça 36) , concluiu-se que o prejuízo importaria no valor original de R$ 365.436,75, imputando-se a responsabilidade a Max Ataliba Ferreira Pires, Diretor Presidente no período de 3/1/2011 a 31/12/2012, na condição de dirigente, e do Instituto de Desenvolvimento Rural do Amapá - Rurap, na condição de convenente.
10. Em 30/7/2020, a Controladoria-Geral da União emitiu o relatório de auditoria (peça 39) , em concordância com o relatório do tomador de contas. O certificado de auditoria e o parecer do dirigente do órgão de controle interno concluíram pela irregularidade das presentes contas (peças 40 e 41) .
11. Em 11/8/2020, o Ministro responsável pela área atestou haver tomado conhecimento das conclusões contidas no relatório e certificado de auditoria, bem como do parecer conclusivo do dirigente do órgão de controle interno, manifestando-se pela irregularidade das contas, e determinou o encaminhamento do processo ao Tribunal de Contas da União (peça 42) .
12. Apesar de o tomador de contas haver incluído o Instituto de Desenvolvimento Rural do Amapá - Rurap como responsável neste processo, após análise realizada na instrução inicial (peça 46) sobre a documentação acostada aos autos, conclui-se que sua responsabilidade deve ser excluída, uma vez que não há evidências de que tenha tido participação nas irregularidades aqui verificadas.
13. Na instrução inicial (peça 46) , analisando-se os documentos nos autos, concluiu-se pela necessidade de realização de citação de Max Ataliba Ferreira Pires, em razão das seguintes irregularidades:
13.1. Irregularidade 1: não comprovação da regular execução física do objeto do Convênio 66631/2009, registro Siafi 723414.
13.1.1. Evidências da irregularidade: documentos técnicos presentes nas peças 2, 3, 16 e 32.
13.1.2. Normas infringidas: Art. 70, parágrafo único, da Constituição Federal de 1988; art. 93 do Decreto-Lei 200, de 25 de fevereiro de 1967; art. 39, caput, c/c art. 56 da Portaria Interministerial 127/2008; Cláusulas Primeira e Segunda do instrumento de convênio (peça 2) e respectivo plano de trabalho (peça 3) .
13.2. Débitos relacionados ao responsável Max Ataliba Ferreira Pires (XXX.807.266-XX) :
	Data de ocorrência
	Valor histórico (R$) 
	Identificador da parcela

	24/6/2010
	732.873,00
	D1

	27/5/2013
	367.436,25
	C1

13.2.1. Cofre credor: Tesouro Nacional.
13.2.2. Responsável: Max Ataliba Ferreira Pires (XXX.807.266-XX) .
13.2.2.1. Conduta: na parcela D1 - não comprovar a regular execução dos itens previstos no plano de trabalho.
13.2.2.2. Nexo de causalidade: A não apresentação de documentos que comprovassem a execução dos itens previstos no plano de trabalho resultou na presunção de dano ao erário.
13.2.2.3. Culpabilidade: não há excludentes de ilicitude, de culpabilidade e de punibilidade; é razoável supor que o responsável tinha consciência da ilicitude de sua conduta; era exigível conduta diversa da praticada, qual seja, comprovar por meio de documentos a efetiva execução de todos os itens previstos no plano de trabalho.
14. Encaminhamento: citação.
14.1. Irregularidade 2: divergência total ou parcial entre transferências e saques da conta-corrente do convênio e a relação de pagamentos apresentada.
14.1.1. Evidências da irregularidade: documentos técnicos presentes nas peças 6, 7 e 8.
14.1.2. Normas infringidas: Art. 37, caput, c/c o art. 70, parágrafo único, da Constituição da República Federativa do Brasil; art. 93, do Decreto-lei 200/1967; art. 66, do Decreto 93.872/1986; Cláusula Décima Primeira, Parágrafo Primeiro, do instrumento de convênio; Cláusula Décima Terceira, Parágrafo Quinto, inciso XII, do instrumento de convênio; art. 10 da Instrução Normativa 71/2012; art. 4º da Decisão Normativa TCU 155/2016.
14.2. Débitos relacionados ao responsável Max Ataliba Ferreira Pires (XXX.807.266-XX) :
	Data de ocorrência
	Valor histórico (R$) 
	Identificador da parcela

	24/6/2010
	732.873,00
	D1

	27/5/2013
	367.436,25
	C1

14.2.1. Cofre credor: Tesouro Nacional.
14.2.2. Responsável: Max Ataliba Ferreira Pires (XXX.807.266-XX) .
14.2.2.1. Conduta: na parcela D1 - apresentar relação de pagamentos sem correspondência com algumas movimentações da conta-corrente do convênio e não apresentar, na prestação de contas, notas fiscais, faturas, recibos ou outros documentos comprobatórios das despesas realizadas com recursos do convênio.
14.2.2.2. Nexo de causalidade: A apresentação da relação de pagamentos sem correspondência com algumas movimentações da conta-corrente do convênio impediu o estabelecimento do nexo causal entre os recursos e os pagamentos alegados, resultando na impugnação das despesas e, consequentemente, em presunção de dano ao erário. Além disso, a apresentação incompleta da documentação da prestação de contas impediu a comprovação da regular aplicação dos recursos federais repassados, no âmbito do instrumento em questão, resultando em presunção de dano ao erário.
14.2.2.3. Culpabilidade: Não há excludentes de ilicitude, de culpabilidade e de punibilidade; é razoável supor que o responsável tinha consciência da ilicitude de sua conduta; era exigível conduta diversa da praticada, qual seja, apresentar a prestação de contas contendo todos os documentos necessários à comprovação da regular aplicação dos recursos federais repassados, conforme estabelecido nas normas aplicáveis.
15. Encaminhamento: citação.
16. Em cumprimento ao pronunciamento da unidade (peça 48) , foram efetuadas citações do responsável, nos moldes adiante:
a) Max Ataliba Ferreira Pires - promovida a citação do responsável, conforme delineado adiante:
	Comunicação: Ofício 2552/2021 - Seproc (peça 51) 
Data da Expedição: 9/2/2021
Data da Ciência: não houve (peça 53) 
Observação: Ofício enviado para o endereço do responsável, conforme pesquisa na base de dados no sistema do TSE, custodiada pelo TCU.
	
	Comunicação: Ofício 2553/2021 - Seproc (peça 50) 
Data da Expedição: 9/2/2021
Data da Ciência: 23/2/2021 (peça 52) 
Nome Recebedor: Max Ataliba Pires
Observação: Ofício enviado para o endereço do responsável, conforme pesquisa na base de dados no sistema da Receita Federal, custodiada pelo TCU.
Fim do prazo para a defesa: 10/3/2021.
	
17. Conforme Despacho de Conclusão das Comunicações Processuais (peça 54) , as providências inerentes às comunicações processuais foram concluídas.
18. Transcorrido o prazo regimental, o responsável Max Ataliba Ferreira Pires permaneceu silente, devendo ser considerado revel, nos termos do art. 12, § 3º, da Lei 8.443/1992.
ANÁLISE DOS PRESSUPOSTOS DE PROCEDIBILIDADE DA IN/TCU 71/2012
Avaliação de Viabilidade do Exercício do Contraditório e Ampla Defesa
19. Verifica-se que não houve o transcurso de mais de dez anos desde o fato gerador sem que tenha havido a notificação do responsável pela autoridade administrativa federal competente (art. 6º, inciso II, c/c art. 19 da IN/TCU 71/2012, modificada pela IN/TCU 76/2016) , uma vez que o fato gerador da irregularidade sancionada ocorreu em 18/10/2012 (prazo final para apresentação da prestação de contas) , e o responsável foi notificado sobre as irregularidades pela autoridade administrativa competente conforme abaixo:
19.1. Max Ataliba Ferreira Pires, por meio do ofício acostado à peça 21, recebido em 22/5/2013, conforme AR (peça 18) .
Valor de Constituição da TCE.
20. Verifica-se, ainda, que o valor atualizado do débito apurado (sem juros) em 1º/1/2017 era de R$ 1.125.326,49, portanto superior ao limite mínimo de R$ 100.000,00, na forma estabelecida conforme os arts. 6º, inciso I, e 19 da IN/TCU 71/2012, modificada pela IN/TCU 76/2016.
OUTROS PROCESSOS/DÉBITOS NOS SISTEMAS DO TCU COM OS MESMOS RESPONSÁVEIS
21. Informa-se que não foi encontrado débito imputável ao responsável em outros processos no Tribunal.
22. A tomada de contas especial está, assim, devidamente constituída e em condição de ser instruída.
EXAME TÉCNICO
Da validade das notificações:
23. Preliminarmente, cumpre tecer breves considerações sobre a forma como são realizadas as comunicações processuais no TCU. A esse respeito, destacam-se o art. 179, do Regimento Interno do TCU (Resolução 155, de 4/12/2002) e o art. 4º, inciso III, § 1º, da Resolução TCU 170, de 30 de junho de 2004, in verbis:
Art. 179. A citação, a audiência ou a notificação, bem como a comunicação de diligência, farse-ão:
I - mediante ciência da parte, efetivada por servidor designado, por meio eletrônico, fac-símile, telegrama ou qualquer outra forma, desde que fique confirmada inequivocamente a entrega da comunicação ao destinatário;
II - mediante carta registrada, com aviso de recebimento que comprove a entrega no endereço do destinatário;
III - por edital publicado no Diário Oficial da União, quando o seu destinatário não for localizado
 (¿) 
Art. 3º As comunicações serão dirigidas ao responsável, ou ao interessado, ou ao dirigente de órgão ou entidade, ou ao representante legal ou ao procurador constituído nos autos, com poderes expressos no mandato para esse fim, por meio de:
I - correio eletrônico, fac-símile ou telegrama;
II - servidor designado;
III - carta registrada, com aviso de recebimento;
IV - edital publicado no Diário Oficial da União, quando o seu destinatário não for localizado, nas hipóteses em que seja necessário o exercício de defesa.
Art. 4º. Consideram-se entregues as comunicações:
I - efetivadas conforme disposto nos incisos I e II do artigo anterior, mediante confirmação da ciência do destinatário;
II - realizadas na forma prevista no inciso III do artigo anterior, com o retorno do aviso de recebimento, entregue comprovadamente no endereço do destinatário;
III - na data de publicação do edital no Diário Oficial da União, quando realizadas na forma prevista no inciso IV do artigo anterior.
§ 1º O endereço do destinatário deverá ser previamente confirmado mediante consulta aos sistemas disponíveis ao Tribunal ou a outros meios de informação, a qual deverá ser juntada ao respectivo processo.
 (¿) 
24. Bem se vê, portanto, que a validade da citação via postal não depende de que o aviso de recebimento seja assinado pelo próprio destinatário da comunicação, o que dispensa, no caso em tela, a entrega do AR em 'mãos próprias'. A exigência da norma é no sentido de o Tribunal verificar se a correspondência foi entregue no endereço correto, residindo aqui a necessidade de certeza inequívoca.
25. Não é outra a orientação da jurisprudência do TCU, conforme se verifica dos julgados a seguir transcritos:
São válidas as comunicações processuais entregues, mediante carta registrada, no endereço correto do responsável, não havendo necessidade de que o recebimento seja feito por ele próprio (Acórdão 3648/2013-TCU-Segunda Câmara, Relator Min. José Jorge) ;
É prescindível a entrega pessoal das comunicações pelo TCU, razão pela qual não há necessidade de que o aviso de recebimento seja assinado pelo próprio destinatário. Entregandose a correspondência no endereço correto do destinatário, presume-se o recebimento da citação. (Acórdão 1019/2008-TCU-Plenário, Relator Min. Benjamin Zymler) ;
As comunicações do TCU, inclusive as citações, deverão ser realizadas mediante Aviso de Recebimento - AR, via Empresa Brasileira de Correios e Telégrafos, bastando para sua validade que se demonstre que a correspondência foi entregue no endereço correto. (Acórdão 1526/2007-TCU-Plenário, Relator Min. Aroldo Cedraz) .
26. A validade do critério de comunicação processual do TCU foi referendada pelo Supremo Tribunal Federal, nos termos do julgamento do MS-AgR 25.816/DF, por meio do qual se afirmou a desnecessidade da ciência pessoal do interessado, entendendo-se suficiente a comprovação da entrega do 'AR' no endereço do destinatário:
Ementa: agravo regimental. Mandado de segurança. Desnecessidade de intimação pessoal das decisões do tribunal de contas da união. art. 179 do regimento interno do TCU. Intimação do ato impugnado por carta registrada, iniciado o prazo do art. 18 da lei 1.533/51 da data constante do aviso de recebimento. Decadência reconhecida. Agravo improvido.
O envio de carta registrada com aviso de recebimento está expressamente enumerado entre os meios de comunicação de que dispõe o Tribunal de Contas da União para proceder às suas intimações.
O inciso II do art. 179 do Regimento Interno do TCU é claro ao exigir apenas a comprovação da entrega no endereço do destinatário, bastando o aviso de recebimento simples.
Da revelia do responsável Max Ataliba Ferreira Pires
27. No caso vertente, a citação do responsável (Max Ataliba Ferreira Pires) se deu em endereços provenientes de pesquisas de endereços realizadas pelo TCU (vide parágrafos acima) . Devido ao insucesso de realizar a citação em endereços constantes das bases públicas custodiadas pelo TCU (TSE) , buscou-se a notificação em endereços provenientes da base de dados da Receita Federal, também custodiada pelo TCU. A entrega do ofício citatório nesse endereço ficou comprovada conforme detalhamento a seguir:
27.1. Max Ataliba Ferreira Pires, Ofício 2553/2021 - Seproc (peça 50) , origem no sistema da Receita Federal, recebido em 23/2/2021 (peça 52) - o AR foi assinado pelo próprio responsável.
28. Nos processos do TCU, a revelia não leva à presunção de que seriam verdadeiras todas as imputações levantadas contra os responsáveis, diferentemente do que ocorre no processo civil, em que a revelia do réu opera a presunção da verdade dos fatos narrados pelo autor (Acórdão 1009/2018-TCU-Plenário, Relator Min. Bruno Dantas; 2369/2013-TCU-Plenário, Relator Min. Benjamin Zymler e 2449/2013-TCU-Plenário, Relator Min. Benjamin Zymler) . Dessa forma, a avaliação da responsabilidade do agente não pode prescindir da prova existente no processo ou para ele carreada.
29. Ao não apresentar sua defesa, o responsável deixou de produzir prova da regular aplicação dos recursos sob sua responsabilidade, em afronta às normas que impõem aos gestores públicos a obrigação legal de, sempre que demandados pelos órgãos de controle, apresentar os documentos que demonstrem a correta utilização das verbas públicas, a exemplo do contido no art. 93 do DecretoLei 200/1967: 'Quem quer que utilize dinheiros públicos terá de justificar seu bom e regular emprego na conformidade das leis, regulamentos e normas emanadas das autoridades administrativas competentes.'
30. Mesmo as alegações de defesa não sendo apresentadas, considerando o princípio da verdade real que rege esta Corte, procurou-se buscar, em manifestações do responsável na fase interna desta Tomada de Contas Especial, se havia algum argumento que pudesse ser aproveitado a seu favor.
31. Os argumentos apresentados na fase interna (peça 31) não elidem as irregularidades apontadas.
32. Em se tratando de processo em que a parte interessada não se manifestou acerca das irregularidades imputadas, não há elementos para que se possa efetivamente aferir e reconhecer a ocorrência de boa-fé na conduta do responsável, podendo este Tribunal, desde logo, proferir o julgamento de mérito pela irregularidade das contas, conforme os termos dos §§ 2º e 6º do art. 202 do Regimento Interno do TCU (Acórdão 2064/2011-TCU-Primeira Câmara - relator Min. Ubiratan Aguiar; 6.182/2011-TCU-Primeira Câmara - relator Min. Weder de Oliveira; 4.072/2010-TCU-Primeira Câmara - relator Min. Valmir Campelo; 1.189/2009-TCU-Primeira Câmara - relator Min. Marcos Bemquerer; 731/2008-TCU-Plenário - relator Min. Aroldo Cedraz) .
33. Dessa forma, o responsável Max Ataliba Ferreira Pires deve ser considerado revel, nos termos do art. 12, § 3º, da Lei 8.443/1992, devendo as contas serem julgadas irregulares, condenando-o ao débito apurado.
Prescrição da Pretensão Punitiva
34. Vale ressaltar que a pretensão punitiva do TCU, conforme Acórdão 1441/2016-TCU-Plenário, Relator Min. Benjamin Zymler, que uniformizou a jurisprudência acerca dessa questão, subordina-se ao prazo geral de prescrição indicado no art. 205 do Código Civil, que é de dez anos, contado da data de ocorrência da irregularidade sancionada, nos termos do art. 189 do Código Civil, sendo este prazo interrompido pelo ato que ordenar a citação, a audiência ou a oitiva do responsável.
35. No caso em exame, não ocorreu a prescrição, uma vez que a irregularidade sancionada ocorreu em 18/10/2012 (prazo final para apresentação da prestação de contas) , e o ato de ordenação da citação ocorreu em 28/1/2021.
CONCLUSÃO
36. Em face da análise promovida na seção 'Exame Técnico', verifica-se que o responsável Max Ataliba Ferreira Pires não logrou comprovar a boa e regular aplicação dos recursos, instado a se manifestar, optou pelo silêncio, configurando a revelia, nos termos do § 3º, do art. 12, da Lei 8.443/1992. Ademais, inexistem nos autos elementos que demonstrem a boa-fé do responsável ou a ocorrência de outras excludentes de culpabilidade.
37. Verifica-se também que não houve a prescrição da pretensão punitiva, conforme análise já realizada.
38. Tendo em vista que não constam dos autos elementos que permitam reconhecer a boa-fé do responsável, sugere-se que suas contas sejam julgadas irregulares, nos termos do art. 202, § 6º, do Regimento Interno do TCU, com a imputação do débito atualizado monetariamente e acrescido de juros de mora, nos termos do art. 202, § 1º do Regimento Interno do TCU, descontado o valor eventualmente recolhido, bem como aplicação da multa prevista no art. 57 da Lei 8.443/1992, c/c o art. 267 do Regimento Interno do TCU.
39. Por fim, como não houve elementos que pudessem modificar o entendimento acerca das irregularidades em apuração, mantém-se a matriz de responsabilização presente na peça 45.
PROPOSTA DE ENCAMINHAMENTO
40. Diante do exposto, submetemos os autos à consideração superior, propondo ao Tribunal:
a) considerar revel o responsável Max Ataliba Ferreira Pires (XXX.807.266-XX) , para todos os efeitos, dando-se prosseguimento ao processo, com fulcro no art. 12, § 3º, da Lei 8.443/1992;
b) excluir, da relação processual, o Instituto de Desenvolvimento Rural do Amapá - Rurap;
c) julgar irregulares, nos termos dos arts. 1º, inciso I, 16, inciso III, alíneas 'b' e 'c', 19 e 23, inciso III, da Lei 8.443/1992, as contas do responsável Max Ataliba Ferreira Pires (XXX.807.266-XX) , condenando-o ao pagamento das importâncias a seguir especificadas, atualizadas monetariamente e acrescidas dos juros de mora, calculadas a partir das datas discriminadas até a data da efetiva quitação do débito, fixando-lhe o prazo de quinze dias, para que comprove, perante o Tribunal, o recolhimento das referidas quantias aos cofres do Tesouro Nacional, nos termos do art. 23, inciso III, alínea 'a', da Lei 8.443/1992, c/c o art. 214, inciso III, alínea 'a', do Regimento Interno do TCU:
	Data de ocorrência
	Valor histórico (R$) 
	Tipo da parcela

	24/6/2010
	732.873,00
	Débito

	27/5/2013
	367.436,25
	Crédito

Valor atualizado do débito (com juros) em 9/6/2021: R$ 1.089.015,38.
d) aplicar, ao responsável Max Ataliba Ferreira Pires (XXX.807.266-XX) , a multa prevista no art. 57 da Lei 8.443/1992, c/c o art. 267 do Regimento Interno do TCU;
e) autorizar, desde logo, a cobrança judicial das dívidas, caso não atendida a notificação, na forma do disposto no art. 28, inciso II, da Lei 8.443/1992;
f) autorizar também, desde logo, se requerido, com fundamento no art. 26, da Lei 8.443/1992, c/c o art. 217, §§ 1º e 2º, do Regimento Interno do TCU, o parcelamento da (s) dívida (s) em até 36 parcelas, incidindo, sobre cada parcela, corrigida monetariamente, os correspondentes acréscimos legais, fixando-lhe o prazo de quinze dias, a contar do recebimento da notificação, para comprovar, perante o Tribunal, o recolhimento da primeira parcela, e de trinta dias, a contar da parcela anterior, para comprovar os recolhimentos das demais parcelas, devendo incidir, sobre cada valor mensal, atualizado monetariamente, os juros de mora devidos, no caso do débito, na forma prevista na legislação em vigor, alertando o responsável de que a falta de comprovação do recolhimento de qualquer parcela importará o vencimento antecipado do saldo devedor, nos termos do § 2º do art. 217 do Regimento Interno deste Tribunal;
g) enviar cópia do acórdão que for prolatado à Procuradoria da República no Estado do Amapá, nos termos do § 3º do art. 16 da Lei 8.443/1992, c/c o § 7º do art. 209 do Regimento Interno do TCU, para adoção das medidas cabíveis; e
h) enviar cópia do acórdão que for proferido ao Ministério da Agricultura, Pecuária e Abastecimento/Gabinete do Ministro e ao responsável, para ciência;
i) informar à Procuradoria da República no Estado do Amapá, ao Ministério da Agricultura, Pecuária e Abastecimento/Gabinete do Ministro e ao responsável que a deliberação, acompanhada do relatório e do voto que a fundamentarem, estará disponível para consulta no endereço www.tcu.gov.br/acordaos, além de esclarecer que, caso requerido, o TCU poderá fornecer sem custos as correspondentes cópias, de forma impressa; e
j) informar à Procuradoria da República no Estado do Amapá que, nos termos do parágrafo único do art. 62 da ResoluçãoTCU 259/2014, os procuradores e membros do Ministério Público credenciados nesta Corte podem acessar os presentes autos de forma eletrônica e automática, ressalvados apenas os casos de eventuais peças classificadas como sigilosas, as quais requerem solicitação formal."
	É o relatório.

Antônio Kleber de Souza dos Santos (897/OAB-AP) e outros, representando Max Ataliba Ferreira Pires.

Procurador Sergio Ricardo Costa Caribé.

TOMADA DE CONTAS ESPECIAL. CONVÊNIO. MINISTÉRIO DA AGRICULTURA, PECUÁRIA E ABASTECIMENTO. ASSISTÊNCIA TÉCNICA E EXTENSÃO RURAL PARA APOIO A AGRICULTORES EM REGIME DE ECONOMIA FAMILIAR. NÃO COMPROVAÇÃO DA REGULAR APLICAÇÃO DOS RECURSOS. CITAÇÃO. REVELIA. IRREGULARIDADE DAS CONTAS. DÉBITO. MULTA.

TOMADA DE CONTAS ESPECIAL (TCE)

Secretaria de Controle Externo de Tomada de Contas Especial (SecexTCE).

Trata-se de tomada de contas especial (TCE) instaurada pelo Ministério da Agricultura, Pecuária e Abastecimento em desfavor do Instituto de Desenvolvimento Rural do Amapá (Rurap) e de seu ex-Diretor Presidente, Max Ataliba Ferreira Pires, em razão de irregularidades identificadas na execução física e financeira do Convênio 66631/2009 (Siafi 723414) , que tinha como objeto apoiar ações de assistência técnica e extensão rural no Amapá.
O convênio foi firmado no valor de R$ 2.236.898,00, sendo R$ 2.012.898,00 à conta do órgão concedente e R$ 224.000,00 referentes à contrapartida da entidade convenente. Os recursos federais efetivamente repassados totalizaram R$ 732.873,00, liberados por meio das ordens bancárias 2010OB805411 e 2010OB805410, ambas creditadas na conta específica do convênio em 28/06/2010.
Na fase interna da TCE, o órgão concedente concluiu pela impugnação parcial das despesas devido à não execução do objeto do convênio, com débito no valor histórico de R$ 365.436,75 a ser imputado à Rurap e a seu ex-Diretor Presidente. O Controle Interno anuiu a esse posicionamento.
No âmbito do TCU, concluiu-se pela necessidade de citação apenas do ex-Diretor Presidente do Instituto. Ocorre que a Rurap é uma autarquia estadual e, nos termos da Decisão Normativa-TCU 57/2004, não se verificou que o ente tenha se beneficiado da aplicação irregular dos recursos federais transferidos.
Dessa maneira, apenas Max Ataliba Ferreira Pires foi citado. Todavia, apesar de sua citação ter ocorrido de maneira regular, o prazo regimental transcorreu sem que fossem apresentadas alegações de defesa ou efetuado o recolhimento do débito. Dessa forma, deve ele ser considerado revel, dando-se prosseguimento ao processo, conforme estabelece o art. 12, § 3º, da Lei 8.443/1992.
Corroboro as análises empreendidas pela unidade instrutora, as quais contaram com a anuência do Ministério Público junto ao TCU, razão pela qual incorporo os fundamentos apresentados às minhas razões de decidir.
Considerando que as informações presentes nos autos não permitem constatar a regular aplicação dos recursos repassados, e que, mesmo tendo sido dada oportunidade de defesa ao responsável, tanto perante o órgão concedente quanto no âmbito desta Corte de Contas, ele não se desincumbiu desse ônus, não há o que se aproveitar em seu favor.
Bem se sabe que prestar contas, com a devida e correta comprovação da boa e regular aplicação dos valores públicos, é dever de todos aqueles a quem sejam confiados recursos federais, por força do art. 70, parágrafo único, da Constituição de 1988 e do art. 93 do Decreto-Lei 200, de 25 de fevereiro de 1967 (v.g.: Acórdão 2439/2010-TCU-Plenário, Acórdão 5929/2011-TCU-Primeira Câmara, e Acórdão 1544/2008-TCU-Segunda Câmara) .
Dessa maneira, a ausência de comprovação da boa e regular aplicação dos recursos recebidos configura ofensa às regras legais e, ainda, aos princípios basilares da administração pública, uma vez que o gestor deixa de prestar a devida satisfação à sociedade sobre o efetivo emprego dos recursos sob sua responsabilidade.
O gestor deve provar a boa e regular aplicação dos recursos federais e, não o fazendo, há presunção de dano, obrigando esse gestor a restituir os valores aos cofres públicos.
Cumpre lembrar que é pacífico no âmbito deste Tribunal o entendimento de que, em processos de prestação ou tomada de contas, ainda que especial, o ônus da prova do regular emprego das verbas públicas é imputado ao responsável pela utilização dos valores repassados pela União, à luz do disposto no art. 70, parágrafo único, da Constituição Federal e do art. 93 do Decreto-lei 200/1967. Assim, a não comprovação dessa obrigação pelo gestor é suficiente para que se conclua pela ocorrência de prejuízo ao erário.
Ademais, de acordo com vasta jurisprudência desta Corte, para se concluir pela regular aplicação de recursos públicos transferidos por meio de convênio ou instrumentos congêneres, não basta a comprovação da execução do objeto do convênio, mas também é preciso fazer prova do nexo de causalidade entre os valores repassados e as despesas incorridas. Cito alguns acórdãos:
A comprovação da boa e regular aplicação de recursos públicos transferidos mediante convênio e outros instrumentos congêneres evidencia-se mediante a execução física e a execução financeira da avença, acompanhada do nexo de causalidade entre uma e outra. A transferência de recursos da conta específica do convênio para outra conta ou a emissão de cheques nominais à própria entidade ou a outrem, que não seja o fornecedor do bem ou serviço, impede o estabelecimento do necessário nexo entre os recursos repassados e o objeto avençado. (Acórdão 597/2019-TCU-Segunda Câmara) 
A prestação de contas deve demonstrar não só a execução do objeto pactuado no convênio, mas também o nexo de causalidade, por meio do vínculo estrito entre os recursos federais repassados e as despesas incorridas para a consecução do objeto conveniado, sem o que não há comprovação da boa e regular aplicação dos recursos públicos. (Acórdão 997/2015-TCU-Plenário) 
Destarte, cabe ao gestor, além da demonstração do fiel cumprimento do objeto pactuado (execução física) , demonstrar o regular emprego dos recursos públicos na execução desse objeto (execução financeira) , em especial o nexo causal entre a execução e os documentos de despesa apresentados pelo gestor dos recursos.
Consequentemente, a ausência do nexo de causalidade entre as despesas efetuadas e o objeto pactuado por conta de recursos de convênio e outros instrumentos congêneres importam na irregularidade das contas do gestor responsável.
Por fim, diante da não apresentação de defesa e da ausência de indícios de que o responsável tenha agido de maneira diligente ou adotado quaisquer medidas para resguardar o erário, reputo não ser possível reconhecer sua boa-fé, o que autoriza o imediato julgamento definitivo de mérito de suas contas, nos termos do art. 202, § 6º, do Regimento Interno do TCU.
Nesse cenário, exsurge o dever de julgar irregulares as contas do responsável, imputando-lhe débito e aplicando-lhe multa, com amparo nos arts. 19 e 57 da Lei Orgânica do TCU.
Ante o exposto, voto por que o Tribunal adote o Acórdão que ora submeto à deliberação deste Colegiado.
TCU, Sala das Sessões Ministro Luciano Brandão Alves de Souza, em 17 de agosto de 2021.
Ministro BRUNO DANTAS 
Relator